【裁判字號】    98,交聲,204
【裁判日期】    980311
【裁判案由】    交管條例聲異
【裁判全文】
臺灣板橋地方法院交通事件裁定         98年度交聲字第204號
原處分機關  交通部公路總局臺北區監理所
異  議  人
即受處分人  乙○○
上列異議人因違反道路交通管理處罰條例案件，對於交通部公路
總局臺北區監理所於民國98年1 月6 日以北監自裁字第裁40-A00
WCN455號所為之裁決處分（原舉發案號：北市警交大字第A00WCN
455號），聲明異議，本院裁定如下：
    主  文
原處分撤銷。
乙○○汽車駕駛人，行經有燈光號誌管制之交岔路口闖紅燈（紅
燈迴轉），處新臺幣貳仟柒佰元，並記違規點數點。
    理  由
一、原處分意旨略以：異議人即受處分人乙○○於民國（下同）
    97年1 月22日18時37分許，駕駛車號M7-6538 號自小客車，
    行經臺北市○○○路○ 段216 巷時，因有「紅燈迴轉」之違
    規行為，經臺北市政府警察局大安分局交通分隊警員填製北
    市警交大字第A00WCN455 號舉發違反道路交通管理事件通知
    單當場舉發後，惟異議人不服拒簽及拒收該舉發通知單，經
    向原處分機關提出陳述後，原處分機關函轉原舉發機關查處
    無誤後，於98年1 月6 日以北監自裁字第裁40-A00WCN455號
    裁決書，依道路交通管理處罰條例第53條第1 項、第63條第
    1 項第3 款（裁決書漏載第1 項第3 款，應予補充）之規定
    ，裁處罰鍰新臺幣（下同）5,400 元，並記違規點數3 點等
    語。
二、異議意旨略以：異議人乙○○於97年1 月22日18時37分許，
    駕駛車號M7-6538 號自小客車，行經臺北市○○○路○ 段21
    6 巷時，路口是綠燈轉紅燈，並非已經是紅燈始進行迴轉之
    行為，試問執勤警員是否當天有可能因身心狀況之不佳而誤
    判呢？再當事者就是對舉發之事實不予認同，才未簽名確認
    ，又未被警員告知該如何到案處理，而導致罰單過期，金額
    加倍處理，對此異議人無法理解與接受。且現今臺北縣市○
    路邊停車，未於時間內繳費者，都會以書面通知當事人，提
    醒或書面告知是當事人應得的權利，亦是警察機關該負責之
    義務，異議人得知此事件時第一時間就進行處理，非有怠慢
    之理，但於得知此事件時已經被處以最高額之罰鍰，試問如
    果異議人一直未查覺此案件，是否要等被強制處分時才知？
    為此聲明異議，請求撤銷原處分云云。
三、按汽車駕駛人，行經有燈光號誌管誌之交岔路口闖紅燈者，
    處1,800 元以上5,400 以下罰鍰；又汽車駕駛人有上開行為
    時，除依原條款處罰鍰外，並予記違規點數3 點，道路交通
    管理處罰條例第53條第1 項、第63條第1 項第3 款分別定有
    明文。
四、經查：
  (一)本件異議人於97年1 月22日18時37分許，駕駛車號M7-6538
    號自小客車，行經臺北市○○○路○ 段216 巷口時，因「駕
    車行經有燈光號誌管制之交岔路口闖紅燈（紅燈迴轉）」之
    違規行為，由臺北市政府警察局大安分局交通分隊執勤警員
    當場攔停，以異議人違反道路交通管理處罰條例第53條第1
    項之規定，以臺北市政府警察局97年1 月24日北市警交大字
    第A00WCN455 號舉發通知單舉發，惟異議人不服拒簽及拒收
    該舉發通知單，並向原處分機關提出申訴，原處分機關即函
    轉原舉發機關查處，嗣經原舉發機關即臺北市政府警察局大
    安分局回函稱：「查本案係當場攔停舉發，臺端於違規時地
    駕駛M7-6538 號車確實紅燈迴轉，警員當場攔停舉發，違規
    事實明確，舉發尚無違誤。陳述理由略以：『有關A00WCN45
    5 本人未到違規單，此事件本人並未同意取締之事實，且未
    簽名確定，... 』，經舉發警員證稱：『於違規時地忠孝東
    路4 段216 巷口執行交整勤務，發現違規人駕駛M7-6538 號
    車由忠孝東路西轉西違規紅燈迴轉，攔停後請詹君出示證件
    ，並告知紅燈迴轉違規事實，依規定舉發紅燈迴轉，惟違規
    人拒簽收（違規通知單已載明）後自行駕車離去，依法舉發
    並無不當。』；另依違反道路交通管理事件統一裁罰基準及
    處理細則第11條規定：『拒絕收受者，應告知其應到案時間
    及處所，並記明事由與告知事項，視為已收受』，警員依法
    舉發時已告知應到案時間、處所後，移送該管裁決機關，執
    法程序尚無違誤。陳述理由歉難同意，仍請依原議接受處罰
    。」等語，仍認本件違規屬實，而由交通部公路總局臺北區
    監理所於98年1 月6 日以北監自裁字第裁40-A00WCN455號所
    為之裁決書裁處罰鍰5,400 元，並記違規點數3 點等情，有
    臺北市政府警察局97年1 月24日北市警交大字第A00WCN455
    號舉發違反道路交通管理事件通知單移送聯影本、臺北市政
    府警察局97年1 月22日掌電字第A00WCN455 號舉發違反道路
    交通管理事件通知單影本、上開北監自裁字第裁40-A00WCN4
    55號裁決書影本、臺北市政府警察局大安分局97年12月3 日
    北市警安分交字第09733738700 號書函各1 件附卷可參。
  (二)異議人到庭辯稱：「異議人並沒有舉發單所指紅燈迴轉的情
    形，已先後兩次向警局申訴，且當時執行執勤之警員並沒有
    證據證明異議人有紅燈迴轉違規之情形。另外當時舉發之員
    警並沒有告知異議人應到案之日期及不到案要如何處罰，導
    致此罰單加倍處罰」云云（詳本院98年3 月2 日訊問筆錄）
    ；惟證人即舉發異議人之警員石明謹到庭具結證稱：「（問
    ：九十七年一月二十四日台北市政府警察局北市警交大字第
    A00WCN455 號舉發違反道路交通管理事件通知單是否你舉發
    的？（提示））是的，這張確實是我舉發的。」、「（問：
    當時舉發情形為何？）提出本件現場圖一份（附卷），這個
    勤務是在台北市○○○路○段二一六巷口，是我們每天固定
    的勤務，從每天十七點到十九點，該處是微風廣場忠孝館的
    門口，該處藍色的區塊的計程車的排班處，我們為了避免一
    般車輛違停，所以站崗的位置是紅色標誌的位置，我們站的
    地方面向東方，可以清楚由西向東的紅綠燈，當時約當天十
    八時異議人駕駛M7-6538 自小客車沿著黑色迴轉路線迴轉，
    當時我看到他確實是紅燈迴轉，所以我就把異議人攔截下來
    ，並告訴他是紅燈迴轉，之後我把異議人的行、駕照輸入電
    腦，他說是綠燈迴轉，他拒絕簽收違規單，他說他不會去繳
    ，所以我就把他拒絕簽收的情記載在電腦，另外有當日的工
    作記錄簿也有作記載，也有當日的主管批示，並提出工作記
    錄簿影本一紙（附卷）。」、「（問：異議人拒絕簽收違規
    單，有無告知他應到案時間、處所？）我印象中沒有告訴他
    到案的時間，但是我有告訴他去台北監理站繳交違規的罰款
    ，我們會逕行移送裁決機關。」、「（問：對異議人剛才所
    述他並沒有紅燈迴轉及你沒有告訴他應到案的時間及不繳交
    罰款，會有如何的處罰，以致他被裁罰加倍罰款，此部分有
    何意見？）對於異議人違規部分，當時我看得非常清楚，我
    確信他是紅燈迴轉，就罰單部分，我印象中我沒有告訴他應
    到案的時間，但是將行、駕照拿走後，就說他不會繳交罰款
    ，直接將車開走，我來不及告訴他一些事情，且他會將加倍
    罰款，是裁決機關所作的裁決，我並不清楚。」、「（問：
    你跟異議人之前認識否？）不認識。」、「（問：你跟異議
    人有過任何仇怨？）沒有。」、「（問：對於異議人剛才所
    述他有問你有何權利及義務，此部分有何意見？）當時異議
    人並沒有問我有何權利及義務，我們通常會給違規人一張小
    紙條，上面記載應到案時間及處所、聲明異議的時間，但是
    異議人將行、駕照拿走後，就開車離去，我來不及將紙條拿
    給他。」、「（問：還有何意見表示？）在那個路口有另外
    左轉的綠燈時向，所以要迴轉的駕駛人，會有充分的綠燈迴
    轉，不管黃燈時間多久，我確信異議人在紅燈時才起步迴轉
    。」等語明確（見本院98年3 月2 日訊問筆錄）；並有證人
    甲○○○○繪製之舉發現場位置圖及臺北市政府警察局交通
    警察大隊警員工作紀錄簿在卷足稽。是觀諸證人所言，證人
    確有目睹異議人駕駛上開自小客車行經臺北市○○○路○ 段
    216 巷口時「紅燈迴轉」等情節詳述具體明確，並提出繪製
    之舉發違規地點相關位置圖1 紙為據，依證人係正執行交通
    巡邏勤務，則對異議人行駛路徑，基於其對交通違規取締受
    有專門訓練，對路上用路權人之動態路線當更有所注意，應
    能明確掌握，復衡之證人證述與異議人間並無何身分利害業
    務關係，當無嫌隙，衡情應無甘冒偽證罪刑責風險而設詞構
    陷異議人之理。從而，亦查無其他任何事證可認證人上開證
    述有何瑕疵或與事理相違而可認與事實不符之處，本院依直
    接審理所得心證，就證人依當時自己親自見聞於本院所為之
    上開證述，應堪採信。是異議人辯稱其無舉發單所指紅燈迴
    轉的情形云云，顯係卸責之詞，委無足採。
  (三)至本件雖無該車紅燈迴轉當時之採證照片可憑，然交通警員
    掣單舉發違反道路交通處罰條例所列之違規事實，本質上係
    公務員依法執行職務之行為，如有枉法構陷或為不實記載之
    行為，亦需負擔嚴厲之刑事責任，國家並以此擔保公務員能
    忠實執行職務，故於交通警員巡邏或不定點臨檢時，在未裝
    設自動感應攝影器材路段或未隨身攜帶自動感應攝影器材時
    ，無法期待執勤警員就一瞬間突發之交通違規行為，於發現
    後能及時攝影取證，事實上僅能仰賴舉發警員親身目視所見
    為之，別無其他舉證之可能，復查無其他證據顯示舉發交通
    警員有誤認或故意構陷之情事，自難以舉發警員無法提出其
    他證據佐證，即認其所述不可採信，是異議人以舉發警員沒
    有證據證明異議人有紅燈迴轉違規之情形云云置辯，尚不足
    卸免其責。
  (四)再者，交通勤務警察或依法令執行交通稽查任務人員，開單
    舉發違反道路交通管理處罰條例所列之違規事實，經公路主
    管機關或警察機關所為之裁決處罰，本質上為行政處分，係
    公務員基於職務上權力，依法就特定之具體事件所為，並具
    有公法上效果之單方行政行為。而根據公務員為公法上行為
    具有公信力之原則，該行政處分當可被推定為真正，且其據
    以依法處分之事實認定，亦應可推定為正確無誤，故本此公
    信原則，立法者乃制定上開相關規定，使交通勤務警察或依
    法令執行交通稽查任務人員，在特殊情形下，當場不能或不
    宜攔截製單舉發時，得當機處置而逕行舉發，以達成維護交
    通秩序及公共安全之行政目的。反之，若謂公務員之一切行
    政行為，均需預留證據以證明其為真實，則國家行政勢必窒
    礙難行，且相關行政目的亦難達成，故刑事訴訟法就犯罪證
    據有關之規定中，與屬行政秩序罰之交通違規裁罰本旨不合
    之部分，自不在準用之列。從而，交通違規行政爭訟之舉證
    責任原理，應非如刑事案件中，必須超越任何合理懷疑，始
    可為有罪判決之嚴格程度，而係應與民事訴訟之舉證責任原
    理相類似，亦即基本上應就行政機關與人民所各自主張有利
    於己之事實，分配其應盡之舉證責任，而非逕予準用刑事訴
    訟上之「無罪推定」原則，此觀諸行政訴訟法第136 條，規
    定行政訴訟程序準用民事訴訟法第277條舉證責任分配原則
    之立法意旨，即可明瞭。是異議人既未就執勤警員之舉發有
    誤提出相關證據以供調查，本院經查亦無任何證據足資證明
    其有捏造事實違法取締之情事，則執勤警員本其維護交通秩
    序、安全職責所為之舉發，自應受到合法、正確之推定。本
    件事證明確，異議人上開違規事實堪以認定，警方對其舉發
    並無不當或違法之處。
  (五)又行為人有違反道路交通管理處罰條例之情形，應填製舉發
    通知單，並於被通知人欄予以勾記，其係當場舉發者，應填
    記駕駛人或行為人姓名、性別、出生年月日、地址、之駕駛
    人或行為人為受處分人時，應將該通知單填記後交付該行為
    人簽名或蓋章收受之；拒絕簽章者，並記明其事由，視為已
    收受，違反道路交通管理事件統一裁罰基準及處理細則第11
    條第1 項第1 款有明文可參。而對於此種情形，內政部警政
    署87年6 月11日87警署交字第48985 號函並揭稱：違反道路
    交通管理事件，違規人當場拒絕簽收通知單，執勤警員未記
    明其事由，多僅註記「拒收」或「拒簽收」，而未告知應到
    案日期、處所、違規事實及違反法條，致違規人不知應到案
    日期、處所、繳納期限等。而事實上應到案處所、日期如舉
    發當場未告知違規人時，違規人確屬無從知悉處罰內容並依
    限期到案。遇有拒簽情形時，應告知其應到案日期、處所、
    繳納期限等事項，並於通知單「移送聯」記明上述事由已告
    知情形，以保障違規人權益，並利裁罰人員參考等語。查本
    件異議人爭執舉發警員未告知應到案日期，導致其未於期限
    內申訴，致被處以高罰等語，核與證人甲○○○○證述其無
    告知異議人應到案日期等語明確（見同上本院98年3 月2 日
    訊問筆錄）。據此，舉發警員既未告知異議人應到案日期，
    因而所致之遲誤到案期間之不利益結果不得逕由異議人所承
    受，是應由本院將原處分撤銷，並自為適法裁判，以期適法
    。
五、綜上，原處分機關疏未審酌開單警員未告知應到案日期，而
    逕援引道路交通管理處罰條例第53條第1 項規定裁處異議人
    罰鍰5,400 元，並依同條例第63條第1 項第3 款，記違規點
    數3 點，顯有違誤。異議人否認有違規行為雖無理由，惟原
    處分既有上開可議之處，自應將原處分撤銷，另裁定如主文
    第2 項所示。
據上論斷，應依道路交通案件處理辦法第20條前段，裁定如主文
。
中    華    民    國    98    年     3    月    11    日
                      交通法庭    法  官  潘  長  生
上列正本證明與原本無異。
如不服本裁定，應於裁定送達後5日內敘明抗告理由，向本院提
出抗告狀。
                                  書記官  陳  金  鳳
中    華    民    國    98    年    3     月    12    日


司法院資訊處製作；財團法人民間司法改革基金會備份。
